ACORDAO-COMPLETO-2352840

ACÓRDÃO 2956/2019 ATA 13/2019 - SEGUNDA CÂMARA

VISTOS, relatados e discutidos estes autos de recurso de reconsideração, interposto pelo Sr. Eduardo Raupp de Vargas, em processo de tomada de contas especial instaurado pelo Conselho Nacional de Desenvolvimento Científico e Tecnológico, contra o Acórdão 6895/2018-TCU-Segunda Câmara,
	ACORDAM os Ministros do Tribunal de Contas da União, reunidos em Sessão da Segunda Câmara, diante das razões expostas pelo Relator, em:
	9.1. conhecer do recurso de reconsideração, com fundamento nos arts. 32, inciso I, e 33 da Lei nº 8.443/92, para, no mérito, dar-lhe provimento parcial;
	9.2. dar aos itens 9.1 e 9.2 do Acórdão 6895/2018-TCU-Segunda Câmara a redação a seguir, mantendo-se inalterados os demais itens:
	9.1. julgar irregulares as contas do Sr. Eduardo Raupp de Vargas, condenando-o, ao pagamento das quantias abaixo especificadas, fixando-lhe o prazo de 15 (quinze) dias, a contar da notificação, para comprove, perante o Tribunal (art. 214, III, "a", do Regimento Interno) , o recolhimento do valor aos cofres do Conselho Nacional de Desenvolvimento Científico e Tecnológico, devidamente atualizado e acrescido dos juros de mora pertinentes, calculados a partir das datas referenciadas, até a data do efetivo recolhimento, na forma da legislação em vigor, abatendo-se, na oportunidade, valores já ressarcidos:
	Data
	Tipo
	Valor

	28/12/2009
	Débito
	19.978,30

	13/09/2010
	Débito
	1.470,00

	17/04/2015
	Crédito
	11.978,30

	9.2. aplicar ao Sr. Eduardo Raupp de Vargas a multa prevista no art. 57 da Lei nº 8.443/1992 c/c o art. 267 do Regimento Interno, no valor de R$ 2.000,00 (dois mil reais) e fixar o prazo de 15 (quinze) dias, a contar da notificação, para comprovar, perante o Tribunal (art. 214, inciso III, alínea "a", do Regimento Interno) , o recolhimento da dívida aos cofres do Tesouro Nacional, atualizada monetariamente desde a data deste Acórdão até a do efetivo recolhimento, se for paga após o vencimento, na forma da legislação em vigor;
	9.3. dar ciência do inteiro teor deste Acórdão ao recorrente, ao Conselho Nacional de Desenvolvimento Científico e Tecnológico e à Universidade Federal do Rio de Janeiro.

Recurso de reconsideração contra decisão que julgou irregulares as contas do recorrente, condenando-o ao recolhimento de débito e aplicou-lhe multa proporcional ao dano.

Segunda Câmara

Conselho Nacional de Desenvolvimento Científico e Tecnológico (CNPq)

3. Recorrente: Eduardo Raupp de Vargas (CPF XXX.427.120-XX)

13.1. Ministros presentes: Ana Arraes (Presidente), Augusto Nardes, Aroldo Cedraz e Raimundo Carreiro (Relator).
13.2. Ministros-Substitutos presentes: Marcos Bemquerer Costa e André Luís de Carvalho.

ACORDAO-COMPLETO-2385229

Acórdão de Relação 12836/2019 - Segunda Câmara

Acórdão de Relação

RAIMUNDO CARREIRO

Ministro Aroldo Cedraz

Reproduzo, a seguir, com apoio no inciso I do § 3º do art. 1º da Lei nº 8.443/92, o inteiro teor da instrução de mérito elaborada no âmbito da Secretaria de Recursos - Serur (Peça 71) :
	
"INTRODUÇÃO
1.	Trata-se de recurso de reconsideração interposto por Eduardo Raupp de Vargas (peça 62) contra o Acórdão 6895/2018-TCU-Segunda Câmara (peça 54) , da relatoria do ministro Aroldo Cedraz.
1.1.	A deliberação recorrida apresenta o seguinte teor: 
ACORDAM os Ministros do Tribunal de Contas da União, reunidos em Sessão de 2ª Câmara, ante as razões expostas pelo Relator, e com fundamento nos arts. 1º, inciso I; 16, inciso III, alínea "b"; 19 e 23, inciso III, da Lei 8.443/1992, em:
9.1. julgar irregulares as contas do Sr. Eduardo Raupp de Vargas, condenando-o, ao pagamento das quantias abaixo especificadas, fixando-lhe o prazo de 15 (quinze) dias, a contar da notificação, para comprove, perante o Tribunal (art. 214, III, "a", do Regimento Interno) , o recolhimento do valor aos cofres do Conselho Nacional de Desenvolvimento Científico e Tecnológico, devidamente atualizado e acrescido dos juros de mora pertinentes, calculados a partir das datas referenciadas, até a data do efetivo recolhimento, na forma da legislação em vigor, abatendo-se, na oportunidade, valores já ressarcidos:
	Data
	Tipo
	Valor

	09/10/2009
	Débito
	19.978,30

	16/08/2010
	Débito
	85.000,00

	17/04/2015
	Crédito
	11.978,30

	17/04/2015
	Crédito
	21.977,20

9.2. aplicar ao Sr. Eduardo Raupp de Vargas a multa prevista no art. 57 da Lei 8.443/1992 c/c o art. 267 do Regimento Interno, no valor de R$ 5.000,00 (cinco mil reais) e fixar o prazo de 15 (quinze) dias, a contar da notificação, para comprovar, perante o Tribunal (art. 214, inciso III, alínea "a", do Regimento Interno) , o recolhimento da dívida aos cofres do Tesouro Nacional, atualizada monetariamente desde a data deste Acórdão até a do efetivo recolhimento, se for paga após o vencimento, na forma da legislação em vigor;
9.3. autorizar o pagamento das dívidas decorrentes em até 36 (trinta e seis) parcelas mensais e sucessivas, nos termos do art. 26 da Lei 8.443/1992, c/c o art. 217 do Regimento Interno/TCU, fixando-se o vencimento da primeira parcela em 15 (quinze) dias, a contar do recebimento da notificação, e o das demais a cada 30 (trinta) dias, devendo incidir sobre cada uma os encargos devidos, na forma prevista na legislação em vigor, alertando os responsáveis que a falta de comprovação do recolhimento de qualquer parcela importará o vencimento antecipado do saldo devedor, nos termos do art. 217, § 2º, do Regimento Interno/TCU;
9.4. determinar à Universidade Federal do Rio de Janeiro (UFRJ) que, no prazo de 30 (trinta) dias, a contar da notificação, providencie o desconto do débito apurado nos proventos do responsável, para pagamento da dívida decorrente em até 36 (trinta e seis) parcelas mensais e consecutivas, nos termos do art. 26 da Lei 8.443/1992 c/c o art. 217 do Regimento Interno/TCU, com recolhimento da dívida aos cofres do Conselho Nacional de Desenvolvimento Científico e Tecnológico - CNPq;
9.5. autorizar a cobrança judicial das dívidas, nos termos do art. 28, inciso II, da Lei 8.443/92, caso infrutífera a medida preconizada no subitem 9.3 retro; 
9.6. encaminhar cópia da deliberação adotada ao Conselho Nacional de Desenvolvimento Científico e Tecnológico, à Universidade Federal do Rio de Janeiro e ao responsável.
HISTÓRICO
2.	Trata-se de tomada de contas especial instaurada pelo Conselho Nacional de Desenvolvimento Científico e Tecnológico (CNPq) em desfavor de Eduardo Raupp de Vargas, em razão da omissão no dever de prestar contas quanto ao uso dos auxílios concedidos mediante os processos 40.0673/2009-6 e 40.0269/2010-4, nos valores de R$ 19.978,30 e R$ 85.000,00, respectivamente. 
2.1.	Regularmente citado, o responsável anexou às suas alegações de defesa documentação a título de prestação de contas, a qual a agência de fomento à pesquisa considerou insuficiente para comprovar o bom e regular uso dos recursos, tendo a rejeição ocorrido por impugnação de despesas financeiras irregulares e pelo não atingimento dos objetivos pactuados. 
2.2.	Este Tribunal, ao reconhecer a boa-fé do responsável, concedeu-lhe, mediante o Acórdão 7899/2016-TCU-Segunda Câmara (peça 26) prazo adicional para que fosse efetuado o ressarcimento do débito aos cofres do órgão concedente, tendo em vista que o responsável justificou ao CNPq a omissão em prestar contas.
2.3.	Por ter estabelecido o valor definitivo dos débitos sem computar os créditos de maneira individualizada, este Tribunal, em nova decisão preliminar (Acórdão 3539/2017-TCU-Segunda Câmara - peça 43) , corrigiu o erro material para melhor definição do débito, autorizando ainda o parcelamento da dívida em 36 meses, alertando que a falta de comprovação do recolhimento tempestivo de qualquer parcela importaria no vencimento antecipado do saldo devedor e na retomada imediata do julgamento do mérito da TCE.
2.4.	Por meio do acórdão recorrido (Acórdão 6895/2018-TCU-Segunda Câmara - peça 54) este Tribunal julgou irregulares as contas do recorrente, condenou-se em débito e aplicou-lhe multa. 
ADMISSIBILIDADE
3.	O exame preliminar de admissibilidade à peça 66 - acolhido pelo Relator ad quem em despacho à peça 68 - concluiu por conhecer do recurso, suspendendo-se os efeitos dos itens 9.1, 9.2, 9.4 e 9.5 da decisão recorrida. 
MÉRITO
4.	Constitui objeto do recurso examinar as seguintes questões: 
	a) se resta comprovada a devida utilização dos recursos (item 5) ;
	b) se resta justificada a ausência de licitação para a contratação da empresa responsável pela realização do evento e se a imputação de débito representaria enriquecimento sem causa da Administração (item 6) ;
	c) se resta configurada a boa-fé do recorrente (item 7) .
5. 	Devida utilização dos recursos
5.1.  	O recorrente alega que os recursos foram devidamente utilizados, aduzindo que:
	a) os recursos foram destinados, quase em sua totalidade, à realização dos projetos; e os recursos não utilizados nos projetos foram ressarcidos ao órgão de pesquisa; (peça 62, p. 2) 
	b) a execução do objeto é reconhecida na análise técnica do CNPq, o que atesta a boa fé na aplicação dos recursos e o atingimento dos objetivos fundamentais das concessões realizadas; (peça 62, p. 2) 
	c) quando da atualização dos valores relativos ao débito, foram utilizados como referência os valores anteriores à prestação de contas do servidor (R$ 19.978,30 e R$ 85.000,00) , não sendo considerado nenhum dos valores que foram reconhecidos como válidos na prestação de contas apresentada pelo servidor. (peça 62, p. 3) 
	Análise
5.2.	Inicialmente, registre-se que não procede a alegação de que os valores do débito não levaram em conta os valores reconhecidos como válidos, uma vez que no débito constam tanto os valores relativos aos repasses concedidos ao recorrente em 2010 quanto a devolução parcial dos recursos por ele promovida em 2015, resultado do Acórdão 3539/2017-TCU-Segunda Câmara (peça 43) , que corrigiu erro material, modificando a configuração do débito imputado ao recorrente, o que pode tê-lo induzido a erro. 
5.3.	No mérito, verifica-se que a tomada de contas especial refere-se a dois processos de concessão de auxílio financeiro destinado a projeto científico:
	- processo 40.0269/2010-4: R$ 85.000,00: "Ciclo de eventos sobre inovação em serviços";
	- processo 40.0673/2009-3: R$ 19.978,30: "Análise da dinâmica da inovação em organizações de serviços e do papel dos serviços nos sistema de inovação".
5.4.	A TCE foi instaurada em razão de "omissão quanto à obrigação de prestar contas e de apresentar relatório técnico final" (peça 1, p. 134) . 
5.5.	A rigor, não houve omissão no dever de prestar contas, pois estas foram apresentadas e mereceram as seguintes ressalvas por parte do CNPq (peça 21, p. 1-2) :
Processo 40.0673/2009-3:
	- ausência de aprovação técnica;
	- ausência de relatório técnico final;
	- inconsistências na prestação de contas:
1. ausência de envio de cartões de embarque referentes à compra de passagem aérea no valor de R$ 1.140,00;
2. ausência de documento em original que comprove a despesa de R$ 2.860,00 referente ao cheque n. 85004.
Processo 40.0269/2010-4:
	- regularidade técnica do projeto; 
	- inconsistências na prestação de contas:
1. ausência de envio de cartões de embarque referentes à compra de passagem aérea no valor de R$ 1.470,00;
2. ausência de três cotações de preços ou declaração de exclusividade no fornecimento de serviço referente ao favorecido "New Vision Comércio", totalizando R$ 61.192,80; 
3. necessidade de devolução de R$ 360,00, referente à aquisição de canetas esferográficas.
5.6.	Devidamente citado por este Tribunal, o ora recorrente apresentou alegações de defesa (peça 13) que mereceram, quanto ao processo 40.0673/2009-3, as seguintes considerações da unidade técnica (peça 23, p. 3-4) :
20. O responsável, não tendo apresentado o relatório técnico-cientifico, descumpriu mandamento constitucional insculpido no art. 70, parágrafo único, bem como o termo de compromisso firmado por ele junto à entidade de pesquisa.
 (...) 
23. No âmbito desse processo, o responsável adquiriu um computador de mesa e um notebook no valor total de R$ 5.860,00 e, em suas alegações de defesa a este Tribunal, questiona se a UnB teria interesse em equipamentos que estão obsoletos devido a data de aquisição.
 (...) 
27. Nos termos definidos no normativo acima citado, caberia ao responsável a devolução dos bens à instituição, arcando com os custos necessários para que os equipamentos chegassem à UnB. Ocorre que a não aprovação do relatório técnico, e consequente não atingimento do objeto financiado, impõe a devolução integral dos recursos públicos recebidos.
28. Sobre os valores envolvidos nessa questão dos equipamentos é necessário realizar uma observação. O responsável informa em suas alegações de defesa que gastou a quantia de R$ 5.860,00 referente à aquisição de um computador de mesa e de um notebook (peça 13, p. 8) , entretanto, os comprovantes de despesa anexados na mesma peça de resposta a este Tribunal apenas comprovam a aquisição do computador de mesa, ao custo de R$ 3.000,00 (peça 13, p. 22 e 25-27) . 
28. [sic] O notebook informado pelo responsável como tendo sido adquirido, não tem a devida comprovação da despesa em seus documentos trazidos aos autos. Provavelmente foi adquirido ao custo de R$ 2.860,00, pois este valor somado ao do computador de mesa soma o montante informado em sua peça de defesa de R$ 5.860,00. Bem como, esse valor de R$ 2.860,00 foi o mesmo valor glosado na análise financeira realizada pelo CNPq, que considerou a despesa irregular devido existir um saque da conta corrente através do cheque 850004 (peça 13, p. 16) que não tem documento que a comprove (peça 21, p. 2) .
27. Entende-se que o parecer técnico suplanta o parecer financeiro, pois, em nada aproveita o responsável apresentar documentos probatórios de despesa para um objeto não executado. Bem como, determinar a devolução dos recursos em conjunto com a devolução dos equipamentos daria causa a enriquecimento ilícito da União. 
28. Nesse sentido, entende-se que deve ser desconsiderada a aquisição dos equipamentos computacionais, impondo ao responsável a devolução integral do recurso recebido por descumprimento do item 4.b do Anexo Regulamento - Condições Específicas do Edital CNPq 002/2009. 
29. Ainda nesse entendimento, faz-se necessário a exclusão do saldo já devolvido de R$ 11.978,30. Assim, do valor recebido de R$ 19.978,30 resta um débito de R$ 8.000,00.
5.7.	Portanto, verifica-se que, pelo fato de não haver comprovação técnica, concluiu-se que a integralidade dos recursos deveria ser restituída, descontando-se o montante já devolvido pelo ora recorrente.
5.8.	Quanto ao processo 40.0269/2010-4, a unidade técnica consignou (peça 23, p. 5) :
28. Para este processo, o parecer técnico emitido pela área responsável do CNPq, através do Memo COCTC 09/2015, considerou atendido o aspecto técnico do referido processo Processo 400269/2010-4 (peça 21, p. 3) . 
29. Entretanto, conforme informado pelo diretor da DGTI/CNPq, através do Memo 1092/2015-SEAFI/COPCO, de 23/7/2015, a área responsável pela análise financeira da documentação encaminhada concluiu pela glosa do valor de R$ 63.022,80 (peça 21, p. 1) . 
30. Ressalte-se que o saldo remanescente em conta corrente, de R$ 21.977,20, foi restituído ao órgão de origem conforme comprova a GRU paga (peça 13, p. 39) . 
5.9.	Nota-se desde logo que a análise relativa ao segundo processo limitou-se a ratificar as conclusões da análise empreendida pelo CNPq, no sentido de que, muito embora reconhecendo-se "atendido o aspecto técnico", deveria ser restituída a totalidade dos recursos, abatido do montante devolvido. Entretanto, os elementos dos autos infirmam o entendimento de devolução integral dos recursos.
5.10.	No tocante à primeira ressalva do CNPq, o ora recorrente não apresentou os cartões de embarque referentes às passagens aéreas supostamente adquiridas com os recursos recebidos, razão pela qual a ressalva deve ser mantida. 
5.11.	Quanto à terceira ressalva, o CNPq não forneceu maiores justificativas sobre a razão pela qual a compra de duzentas canetas esferográficas deveriam ser glosadas. Ademais, considerando a natureza do evento ("Ciclo de eventos sobre inovação em serviços" - peça 23, p. 1) , aliado ao fato de que se considerou "atendido o aspecto técnico" - do que se deduz que o evento de fato se realizou -, não subsiste razão para a glosa dessa despesa, razão pela qual se propõe a supressão desse valor do débito imputado ao recorrente.
5.12. 	A segunda ressalva (ausência de três cotações de preços) será objeto do próximo item. 
5.13.	Ante o exposto, deve-se acolher parcialmente a alegação, tendo-se por legítima a despesa representada pelo documento fiscal à peça 13, p. 33 (R$ 360,00) .
6. 	Ausência de licitação - enriquecimento sem causa da Administração
6.1.  	O recorrente alega ser indevida a realização de licitação para a contratação da empresa responsável pela realização do evento e que a imputação de débito representaria enriquecimento sem causa da Administração. Nesse sentido, aduz que:
	a) mesmo que a contratação da empresa New Vision Comércio não tenha sido precedida de três cotações de preço, deve-se considerar a integral execução do objeto dos projetos, o que não foi considerado; (peça 62, p. 3) 
	b) a referida empresa tinha reconhecida capacidade para atuar na área, tanto que o projeto foi executado sem maiores dificuldades; (peça 62, p. 3) 
	c) por outro lado, o dever de licitar não é absoluto, conforme dispõe o artigo 37, inciso XXI, da Constituição Federal; (peça 62, p. 3-4) 
	d) os princípios da legalidade, impessoalidade, moralidade, publicidade e eficiência foram respeitados ao longo da vigência do projeto executado pelo servidor; (peça 62, p. 4) 
	e) todo o serviço proposto foi prestado, de forma que prevaleceu o interesse público; (peça 62, p. 4) 
	f) a licitação visa, muitas vezes, o atendimento do artigo 218 da Constituição Federal, que almeja promover e incrementar o desenvolvimento científico e tecnológico, de modo que dispensar o procedimento licitatório neste caso é cumprir o próprio comando constitucional que visa estimular a pesquisa científica e o desenvolvimento tecnológico; (peça 62, p. 4-5) 
	g) nos convênios, por natureza, a licitação não é exigível, mas somente em contratações com terceiros; (peça 62, p. 5) 
	h) embora nas contratações com terceiros, em regra, exija-se a licitação, vislumbra-se, na aplicação do artigo 24, inciso XXI, da Lei 8.666/1993, uma hipótese em que, mesmo havendo contratação com terceiros, também será dispensado o procedimento licitatório; (peça 62, p. 5) 
	i) ao se referir a "aquisição de bens", o mencionado dispositivo concede permissão para que a pessoa jurídica que recebeu os recursos da instituição de fomento possa contratar com terceiros sem licitação para adquirir bens, sendo a única exigência a de que os bens sejam destinados exclusivamente à pesquisa, pois visa atender o preceito constitucional do artigo 218; (peça 62, p. 5) 
	j) assim, dispensar o procedimento licitatório neste caso é cumprir o próprio comando constitucional que visa estimular a pesquisa científica e o desenvolvimento tecnológico; (peça 62, p. 5) 
	k) a Resolução Administrativa n. 032/2014 do CNPq regulamenta a dispensa de licitação para instituições de pesquisa científica tecnológica e de inovação; (peça 62, p. 5) 
	l) no caso vertente, o pedido de restituição de valores contraria a vedação de enriquecimento ilícito, pois houve o cumprimento total dos objetos dos financiamentos concedidos, a boa-fé do recorrente e a ausência de prejuízo para a Administração; (peça 62, p. 6) 
	m) a imputação de débito mesmo com a execução total dos eventos/pesquisas constitui enriquecimento ilícito da Administração Pública; (peça 62, p. 6) 
	n) no caso, não tendo havido prejuízo financeiro, já que os recursos foram aplicados devidamente, nos termos do contrato e as metas foram plenamente atingidas; (peça 62, p. 6) 
	o) o recorrente respondeu aos questionamentos, prestou esclarecimentos, devolveu valores não utilizados e mesmo assim foi-lhe imputado débito em valor muito superior aos valores recebidos; (peça 62, p. 6) 
	p) não ocorrendo demonstração efetiva de que houve prejuízo da Administração Pública, a restituição de recurso utilizados e aplicados nos projetos configura enriquecimento ilícito e foge da razoabilidade; (peça 62, p. 7) 
	q) mesmo que venha a ser considerado ilegal a contratação da empresa New Vision, ela efetivamente executou o trabalho para o qual foi contratada, de modo que a devolução de qualquer valor relativo a tal contratação e aos custos dela decorrentes ensejará o vedado enriquecimento ilícito. (peça 62, p. 8)	
	Análise
6.2.	Inicialmente, importa ressaltar que a ressalva do CNPq refere-se a "ausência de três cotações de preços ou declaração de exclusividade no fornecimento de serviço referente ao favorecido "New Vision Comércio", e não à ausência de procedimento licitatório nos moldes delineados pela Lei 8.666/1993.  
6.3.	Nesse ponto, o entendimento deste Tribunal é que, "a partir da edição do Decreto 6.170/2007, afastou-se a obrigatoriedade, por parte das entidades privadas que gerem recursos públicos mediante convênio, contrato de repasse ou termo de execução descentralizada, da observância dos procedimentos licitatórios exigíveis para a Administração Pública direta e indireta. Nas contratações com recursos da União, exige-se-lhes a observância dos princípios da impessoalidade, da moralidade e da economicidade, sendo necessária, no mínimo, a realização de cotação prévia de preços no mercado antes da celebração de contrato (art. 11 do Decreto 6.170/2007) " (Acórdão 7231/2017-TCU-Segunda Câmara, relator: Augusto Nardes) .
6.4.	Portanto, todas as alegações que dizem respeito à ausência de procedimento licitatório restam anódinas, porquanto este Tribunal reconhece não haver tal exigência legal. 
6.5.	Com efeito, o que se exige é a observância dos princípios constitucionais da impessoalidade, da moralidade e da economicidade, para o quê se faz necessário apresentar no mínimo três cotações de preços no mercado previamente à celebração do contrato. Como o recorrente limita-se a afirmar a observância daqueles princípios sem apontar qualquer elemento que dê respaldo à sua afirmação e tampouco apresentar comprovação de ter havido qualquer pesquisa de preços, a irregularidade deve ser mantida. 
6.6.	Por outro lado, a mera ausência das cotações de preços não autoriza, por si só, a impugnação integral das despesas, ainda mais num contexto, como o do caso vertente, em que a execução do objeto foi reconhecido e por isso não constitui matéria controversa. Nesse sentido, assiste razão ao recorrente ao aduzir que a exigência da devolução dos recursos em razão unicamente da ausência de cotação de preços constitui enriquecimento ilícito da Administração, na medida em que resta comprovado que o evento objeto do convênio efetivamente se realizou e que os recursos foram destinados à sua realização. 
6.7.	Nesse contexto, a não observância da formalidade legal não enseja a imputação de débito ao responsável, mas tão somente a da multa prevista no artigo 58 da Lei 8.443/1992, seja seu inciso I, em razão da inobservância dos princípios constitucionais; seja seu inciso II, caso se entenda que houve "injustificado dano ao erário", o qual certamente não corresponderia à integralidade dos recursos recebidos. No caso vertente, como a multa aplicada foi aquela prevista no artigo 57 da Lei 8.443/1992, propõe-se que seja seu valor ajustado ao novo valor do débito.
6.8.	Ante o exposto, deve-se acolher a alegação, suprimindo-se a parcela de débito correspondente às despesas relativas à contratação da empresa New Vision (R$ 61.192,80) , ajustando-se o valor da multa, nos termos do artigo 57 da Lei 8.443/1992 e artigo 267, Regimento Interno/TCU.
7. 	Boa-fé
7.1.  	O recorrente alega boa-fé, aduzindo que:
	a) nos convênios, havendo interesses convergentes, a má-fé deve ser amplamente comprovada, pois a boa-fé deve ser sempre presumida, sendo que nos convênios essa presunção ainda se torna mais imperativa; (peça 62, p. 13) 
	b) para que o servidor seja responsabilizado a restituir valores, não basta que a mesma tenha sido talvez inábil na gestão dos recursos públicos, mas é preciso que a mesma tenha agido com clara má-fé, causando efetivo prejuízo ao erário; (peça 62, p. 13) 
	c) assim, não há que se falar em restituição de valores, pois o objeto dos financiamentos foi totalmente entregue, o servidor estava de boa-fé e sua intenção era somente realizar o interesse público, e não houve prejuízo para a Administração Pública, pois os recursos foram devidamente aplicados e os projetos atingiram na integralidade seus objetivos, tendo a Administração se beneficiado pela execução integral dos projetos de interesse público. (peça 62, p. 14) 
	Análise
7.2.	No âmbito deste Tribunal, nos termos do artigo 12, § 2º, da Lei 8.443/1992, o reconhecimento da boa-fé tão somente enseja concessão de prazo adicional para a pagamento do débito atualizado monetariamente, o que, não havendo outras irregularidades, sana o processo; mas tal reconhecimento não elide as irregularidades identificadas e tampouco eventual débito apurado.
7.3.	No caso vertente, conforme já referido, a boa-fé do ora recorrente já foi reconhecida por este Tribunal, o que redundou na prolação do Acórdão 7899/2016-TCU-Segunda Câmara, mediante o qual lhe foi concedido prazo adicional para que fosse efetuado o ressarcimento do débito aos cofres do órgão concedente, não tendo havido o recolhimento por parte do ora recorrente.
7.4.	Ante o exposto, deve-se rejeitar a alegação. 
CONCLUSÃO
8. 	Da análise, conclui-se que:
	a) as ressaltas feitas pelo CNPq às despesas relativas ao processo 40.0673/2009-3 não foram justificadas pelo recorrente; e das ressalvas do processo 40.0269/2010-4, não está suficientemente clara a razão da glosa do valor referente à conta de canetas esferográficas, que se justifica pela natureza do evento e por sua efetiva realização (item 5) ;
	b) o entendimento deste Tribunal é no sentido de não ser exigível a realização de procedimento licitatório por entidades privadas que gerem recursos públicos mediante convênio, mas apenas a observância dos princípios da impessoalidade, da moralidade e da economicidade, sendo necessária, no mínimo, a realização de cotação prévia de preços no mercado antes da celebração de contrato; e no caso vertente não ficou comprovada a realização da referida cotação de preços; por outro lado, tal omissão não justifica a imputação de débito, num contexto de efetiva realização do evento e de efetiva utilização dos recursos na realização do evento, o que justifica a aplicação da multa prevista no artigo 58 da Lei 8.666/1993, mas não a imputação de débito (item 6) ;
	c) no caso vertente, a boa-fé do ora recorrente já foi reconhecido por este Tribunal, o que redundou na prolação do Acórdão 7899/2016-TCU-Segunda Câmara, mediante o qual lhe foi concedido prazo adicional para que fosse efetuado o ressarcimento do débito aos cofres do órgão concedente, não tendo havido o recolhimento por parte do ora recorrente (item 7) . 
8.1.	Ante essas conclusões, deve-se dar provimento parcial ao recurso, suprimindo-se do débito o valor de R$ 360,00, relativa à aquisição de canetas esferográficas; e R$ 61.192,80, referente à contratação da empresa New Vision Comércio, responsável pela realização do evento. 
PROPOSTA DE ENCAMINHAMENTO
9. 	Ante o exposto, submete-se o assunto à consideração superior, propondo-se, com fundamento nos artigos 32, inciso I, e 33 da Lei 8.443/1992:
	a)  conhecer do recurso e, no mérito, dar-lhe provimento parcial, que passaria a ter a seguinte configuração;
	Data
	Tipo
	Valor

	09/10/2009
	Débito
	19.978,30

	16/08/2010
	Débito
	1.830,00

	17/04/2015
	Crédito
	11.978,30

	17/04/2015
	Crédito
	21.977,20

	b) ajustar o valor da multa ao novo valor do débito, nos termos do artigo 57 da Lei 8.443/1992 e do artigo 267, Regimento Interno/TCU;
	c) dar ciência da decisão à recorrente e demais interessados."
2.	Tanto o Sr. Diretor da 1ª Diretoria Técnica quanto o Sr. Secretário da Serur manifestaram-se de acordo com o encaminhamento proposto (Peças 72 e 73) .
3.	Encaminhados os autos ao Ministério Público que atua junto a esta Corte, o eminente Subprocurador-Geral Paulo Soares Bugarin exarou o Parecer a seguir reproduzido (Peça 7, p. 8) :
	"Trata-se de recurso de reconsideração interposto pelo Sr. Eduardo Raupp de Vargas (peça 62) contra o Acórdão 6895/2018-TCU-Segunda Câmara (peça 54) , mediante o qual este Tribunal julgou irregulares as suas contas, condenou-o ao recolhimento de débito aos cofres do Conselho Nacional de Desenvolvimento Científico e Tecnológico (CNPq) e aplicou-lhe multa proporcional ao dano. A condenação imposta decorreu de irregularidades identificadas no uso de auxílios concedidos pelo CNPq por meio dos processos 40.0673/2009-6 e 40.0269/2010-4, geridos pelo recorrente.
Com relação ao processo 40.0673/2009-6, concluiu-se, com base em análise efetuada pelo órgão concedente (peça 21) sobre o material submetido a título de alegações de defesa (peça 13) , que os objetivos do projeto financiado não foram alcançados. Consequentemente, todo o valor transferido ao pesquisador foi impugnado, resultando em débito no valor original de R$ 19.978,30, do qual se desconta o saldo restituído aos cofres federais (R$ 11.978,30) .
No que concerne ao processo 40.0269/2010-4, verificou-se que o CNPq acolheu a manifestação de defesa do responsável como satisfatória do ponto de vista técnico. Entretanto, os dispêndios efetuados com os recursos concedidos foram impugnados na análise financeira. Desta forma, a condenação foi realizada de forma análoga à aplicada quanto ao processo acima, imputando débito no montante integral do auxílio (R$ 85.000,00) , descontando-se o saldo bancário devolvido à União (R$ 21.977,20) .
Na peça recursal, o recorrente alegou que, no julgamento das contas, o Tribunal teria desconsiderado a informação de que os recursos teriam sido integralmente empregados (à exceção do saldo restituído) na consecução dos objetivos pactuados e que os objetos dos projetos teriam sido executados. Ademais, questionou o modo de indicação das parcelas devidas no acórdão condenatório, afirmou haver agido de boa-fé e arguiu suposto enriquecimento ilícito da Administração.
Ao examinar o pleito de reconsideração, a Serur (peça 71) concluiu que as irregularidades motivadoras do julgamento relativo às contas do processo 40.0673/2009-6 não foram elididas pelo recorrente, porém ponderou que parte das falhas apontadas na gestão dos recursos do processo 40.0269/2010-4 não justificam a condenação imposta. No que diz respeito à alegação de boa-fé, a unidade instrutora refutou o argumento recursal.
Especificamente quanto ao processo 40.0269/2010-4, a Serur compreendeu que, ao considerar satisfatória a documentação comprobatória apresentada pelo gestor nestes autos, o CNPq reconheceu que o objeto pactuado fora efetivamente realizado. Assim, por se tratar da promoção de evento científico, inexistiria razão para questionar a compra de canetas esferográficas, no valor total de R$ 360,00. Na manifestação do concedente não se encontrou a justificativa para a rejeição da regularidade dessa despesa.
No âmbito desse mesmo projeto, o órgão concedente apontou débito de R$ 61.192,80, correspondente aos pagamentos efetuados à empresa contratada para a produção do evento. A irregularidade ensejadora do dano fundamentou-se na ausência de três cotações prévias à escolha da prestadora dos serviços. A Serur, todavia, ponderou que tal falha não conduziria necessariamente a um prejuízo ao erário, tendo-se em vista que o objeto fora realizado. Poderia ser cabível uma multa baseada no art. 58 da Lei nº 8.443/92, porém ao recorrente já foi aplicada a multa prevista no art. 57 da mesma Lei.
Por conseguinte, a unidade técnica recursal propôs dar provimento parcial ao recurso de reconsideração em exame, de modo a reduzir o débito imposto, a partir da exclusão das parcelas acima relatadas, e a abrandar proporcionalmente a multa cominada.
Reexaminando os elementos informativos presentes nesta TCE, à luz das razões recursais ora trazidas, alinho-me às conclusões da Serur, no sentido de ser pertinente o provimento parcial do pleito de reconsideração interposto.
O apontamento de não atingimento dos objetivos do projeto financiado por meio do processo 40.0673/2009-6 não foi elidido pelo recorrente, devendo-se manter a condenação imposta no acórdão recorrido. 
No entanto, cabe reconhecer que as falhas indicadas no emprego dos recursos do processo 40.0269/2010-4 não implicam forçosamente em dano ao erário. Embora a documentação apresentada pelo responsável, em suas alegações de defesa, não perfaça completamente uma prestação de contas, há elementos suficientemente comprobatórios da efetiva consecução do evento pactuado e do nexo entre os recursos repassados e as despesas efetuadas.
De acordo com o pesquisador, o projeto apoiado pelo CNPq suportou a realização do 1º Simpósio Brasileiro de Ciência de Serviços, promovido nos dias 17 a 19 de novembro de 2010 em Brasília/DF, ocasião em que teria sido fundada a Rede Latino-Americana e Caribenha de Pesquisa em Serviços (Redlas) . Como comprovação, foram fornecidas notas fiscais da empresa promotora do evento, fotografias, certificados de apresentação de trabalhos em nome do recorrente, extrato bancário e os anais do simpósio (peça 13, p. 32-38, 52-1128) .
Analisando-se esses dados, verifica-se que os saques na conta bancária condizem com os valores das notas fiscais emitidas pela contratada, nas quais se observa a indicação do evento a que se referem. Circularizando as informações por meio de pesquisa na internet, reforça-se a constatação de efetiva realização do evento. Há chamadas para o simpósio nos sítios eletrônicos da Fundação de Amparo à Pesquisa do Estado de São Paulo (Fapesp) , do Ministério do Planejamento e da Pontifícia Universidade Católica de São Paulo (PUC/SP) (http://agencia.fapesp.br/agenda-detalhe/1-simposio-brasileiro-de-ciencias-de-servicos/12865/; https://www.governodigital.gov.br/noticias/i-simposio-brasileiro-de-ciencia-de-servico-prorroga-inscricoes-de-trabalhos; http://www4.pucsp.br/eitt/downloads/Simposio_Brasileiro _de_Ciencia_2010.pdf, acessos em 27/11/2018) ; no portal eletrônico da Redlas (http://www.redlas.net/about-us/presentation, acesso em 27/11/2018) encontra-se a confirmação de que a rede de pesquisa foi lançada naquele simpósio; e os currículos dos pesquisadores que publicaram nos anais do evento, consultados na Plataforma Lattes (http://lattes.cnpq.br) , confirmam essa publicação.
Diante da demonstração de consecução do objeto, torna-se inadequada a imposição de débito em razão dos pagamentos direcionados à empresa contratada para sua promoção ou relativos à aquisição de canetas. Resta injustificado, portanto, somente o gasto com passagens, no valor de R$ 1.470,00, desembolsado em 13/09/2010 (peça 13, p. 31 e 37) .
Neste ponto, alerto para possível equívoco na proposta de encaminhamento redigida pela Serur, em que se registrou parcela de débito no valor de R$ 1.830,00 em decorrência do acolhimento parcial do pedido de reconsideração. No cálculo dessa quantia não foi excluído o valor pago pelo fornecimento de canetas, nem foi considerado ter sido mantida como crédito a parcela restituída aos cofres federais.
Tendo em vista que o débito remanescente, a partir da análise ora exposta, restringe-se a um item de despesa, proponho que somente essa parcela componha a condenação imposta relativamente ao processo 40.0269/2010-4. Dessa forma, suprimem-se as linhas segunda e quarta da tabela do item 9.1 do Acórdão 6895/2018-TCU-Segunda Câmara, incluindo em seu lugar a parcela de débito equivalente a R$ 1.470,00, com data de ocorrência em 13/09/2010.
Proponho, também, um ajuste na data de ocorrência da primeira parcela de débito disposta nessa tabela do acórdão recorrido. A data registrada (09/10/2009) corresponde à emissão da ordem bancária de transferência dos recursos federais. Porém, de acordo com o exame empreendido originalmente pela Secex/RJ (peça 23, p. 1) , seria mais coerente adotar a data de crédito dos valores na conta bancária específica do instrumento de repasse (28/12/2009) , pois confere com o momento em que os recursos públicos ficaram disponíveis para o gestor. Esta data, a propósito, foi a adotada no primeiro acórdão condenatório prolatado no âmbito desta TCE (peça 26) , havendo sido alterada imotivadamente nas decisões subsequentes.
Procedendo-se aos ajustes mencionados, a composição do débito imposto ao responsável tomará a seguinte disposição:
	   Data
	Tipo
	Valor

	28/12/2009
	Débito
	19.978,30

	13/09/2010
	Débito
	1.470,00

	17/04/2015
	Crédito
	11.978,30

Ante o exposto, este representante do Ministério Público de Contas manifesta concordância com a Serur (peça 71) , no sentido de que o recurso de reconsideração interposto por Eduardo Raupp de Vargas deve ser conhecido e ter provimento parcialmente concedido, de forma a reduzir o montante do débito a ser recolhido pelo recorrente e a abrandar proporcionalmente a multa aplicada, porém propõe tabela de composição do débito parcialmente distinta, conforme acima apresentada."
	
	É o Relatório.

Giorginei Trojan Repiso (OAB-DF nº 12.225) e outros.

TOMADA DE CONTAS ESPECIAL. CONSELHO NACIONAL DE DESENVOLVIMENTO CIENTÍFICO E TECNOLÓGICO. AUXÍLIOS FINANCEIROS À PESQUISA. PROJETOS: "ANÁLISE DA DINÂMICA DA INOVAÇÃO EM ORGANIZAÇÕES DE SERVIÇOS E DO PAPEL DOS SERVIÇOS NOS SISTEMAS DE INOVAÇÃO" E "CICLO DE EVENTOS SOBRE INOVAÇÃO EM SERVIÇOS". NÃO APRESENTAÇÃO DA PRESTAÇÃO DE CONTAS E DO RELATÓRIO TÉCNICO FINAL DOS RECURSOS RECEBIDOS. CITAÇÃO. ELEMENTOS DE DEFESA INSUFICIENTES PARA COMPROVAR A BOA E REGULAR APLICAÇÃO DOS RECURSOS. CONTAS IRREGULARES. DÉBITO. MULTA. RECURSO DE RECONSIDERAÇÃO. CONHECIMENTO. PROVIMENTO PARCIAL DO RECURSO. SUPRESSÃO DE PARCELAS DO DÉBITO. AJUSTE DO VALOR DA MULTA. CIENTIFICAÇÕES.

TOMADA DE CONTAS ESPECIAL (TCE)

Secretaria de Recursos

Inicialmente, registro que atuo nos presentes autos por força do contido no art. 152 do Regimento Interno do TCU (RI/TCU) .	
2.	Em exame recurso de reconsideração interposto pelo Sr. Eduardo Raupp de Vargas (peça 62) contra o Acórdão 6895/2018-TCU-Segunda Câmara (peça 54) , da relatoria do ministro Aroldo Cedraz, que - em processo de Tomada de contas especial instaurado pelo Conselho Nacional de Desenvolvimento Científico e Tecnológico - julgou irregulares as contas do mencionado responsável, condenando-o ao pagamento das quantias especificadas nos autos, e  aplicou-lhe a multa prevista no art. 57 da Lei nº 8.443/1992, no valor de R$ 5.000,00 (cinco mil reais) .
3.	Em relação à admissibilidade, o recurso deve ser conhecido, uma vez que atende aos requisitos previstos nos arts. 32, inciso I, e 33 da Lei nº 8.443/92 (peça 66) .
4.	No que diz respeito ao mérito, a Secretaria de Recursos (Serur) , em pronunciamentos uniformes (peças 71, 72 e 73) , propõe conhecer do recurso de reconsideração e, no mérito, dar-lhe provimento parcial para reduzir o valor do débito imputado ao responsável no acórdão recorrido, ajustando-se, como decorrência, o valor da multa a ele aplicada. 
5.	Por sua vez, o Ministério Público que atua junto a esta Corte (MP/TCU) alinha-se, em essência, à proposição formulada pela unidade técnica (peça 78) .
6.	Acompanho e adoto como razões de decidir as análises técnicas fundamentalmente concordantes realizadas pelas referidas instâncias.
7.	De fato, entendo suficientemente demonstrado nos autos que, em relação ao processo 40.0673/2009-6 (Análise da dinâmica da inovação em organizações de serviços e do papel dos serviços nos sistemas de inovação) , não foram alcançados os objetivos previstos no projeto financiado, devendo ser mantido o débito original de R$ 19.978,30, com o desconto do valor restituído aos cofres públicos (R$ 11.978,30) . No entanto, em relação ao processo 40.0269/2010-4 (Ciclo de eventos sobre inovação em serviços) , verifico - como o fazem a Serur e o MP/TCU - que há elementos suficientes nos autos capazes de comprovar a efetiva realização do evento objeto do convênio, bem como a aplicação de parte substancial dos recursos na sua realização. 
8.	Nesse sentido, considero especialmente esclarecedora a adequada análise empreendida pelo MP/TCU, representado pelo eminente Subprocurador-Geral Paulo Soares, cuja análise - inclusive nas pequenas particularidades que a distinguem da realizada pela Serur - acompanho integralmente, conforme excerto que reproduzo a seguir (peça 78, pp. 2 e 3) :
"9.	Reexaminando os elementos informativos presentes nesta TCE, à luz das razões recursais ora trazidas, alinho-me às conclusões da Serur, no sentido de ser pertinente o provimento parcial do pleito de reconsideração interposto.
O apontamento de não atingimento dos objetivos do projeto financiado por meio do processo 40.0673/2009-6 não foi elidido pelo recorrente, devendo-se manter a condenação imposta no acórdão recorrido. 
No entanto, cabe reconhecer que as falhas indicadas no emprego dos recursos do processo 40.0269/2010-4 não implicam forçosamente em dano ao erário. Embora a documentação apresentada pelo responsável, em suas alegações de defesa, não perfaça completamente uma prestação de contas, há elementos suficientemente comprobatórios da efetiva consecução do evento pactuado e do nexo entre os recursos repassados e as despesas efetuadas.
De acordo com o pesquisador, o projeto apoiado pelo CNPq suportou a realização do 1º Simpósio Brasileiro de Ciência de Serviços, promovido nos dias 17 a 19 de novembro de 2010 em Brasília/DF, ocasião em que teria sido fundada a Rede Latino-Americana e Caribenha de Pesquisa em Serviços (Redlas) . Como comprovação, foram fornecidas notas fiscais da empresa promotora do evento, fotografias, certificados de apresentação de trabalhos em nome do recorrente, extrato bancário e os anais do simpósio (peça 13, p. 32-38, 52-1128) .
Analisando-se esses dados, verifica-se que os saques na conta bancária condizem com os valores das notas fiscais emitidas pela contratada, nas quais se observa a indicação do evento a que se referem. Circularizando as informações por meio de pesquisa na internet, reforça-se a constatação de efetiva realização do evento. Há chamadas para o simpósio nos sítios eletrônicos da Fundação de Amparo à Pesquisa do Estado de São Paulo (Fapesp) , do Ministério do Planejamento e da Pontifícia Universidade Católica de São Paulo (PUC/SP) (http://agencia.fapesp.br/agenda-detalhe/1-simposio-brasileiro-de-ciencias-de-servicos/12865/; https://www.governodigital.gov.br/noticias/i-simposio-brasileiro-de-ciencia-de-servico-prorroga-inscricoes-de-trabalhos; http://www4.pucsp.br/eitt/downloads/Simposio_Brasileiro _de_Ciencia_2010.pdf, acessos em 27/11/2018) ; no portal eletrônico da Redlas (http://www.redlas.net/about-us/presentation, acesso em 27/11/2018) encontra-se a confirmação de que a rede de pesquisa foi lançada naquele simpósio; e os currículos dos pesquisadores que publicaram nos anais do evento, consultados na Plataforma Lattes (http://lattes.cnpq.br) , confirmam essa publicação.
Diante da demonstração de consecução do objeto, torna-se inadequada a imposição de débito em razão dos pagamentos direcionados à empresa contratada para sua promoção ou relativos à aquisição de canetas. Resta injustificado, portanto, somente o gasto com passagens, no valor de R$ 1.470,00, desembolsado em 13/09/2010 (peça 13, p. 31 e 37) .
Neste ponto, alerto para possível equívoco na proposta de encaminhamento redigida pela Serur, em que se registrou parcela de débito no valor de R$ 1.830,00 em decorrência do acolhimento parcial do pedido de reconsideração. No cálculo dessa quantia não foi excluído o valor pago pelo fornecimento de canetas, nem foi considerado ter sido mantida como crédito a parcela restituída aos cofres federais.
Tendo em vista que o débito remanescente, a partir da análise ora exposta, restringe-se a um item de despesa, proponho que somente essa parcela componha a condenação imposta relativamente ao processo 40.0269/2010-4. Dessa forma, suprimem-se as linhas segunda e quarta da tabela do item 9.1 do Acórdão 6895/2018-TCU-Segunda Câmara, incluindo em seu lugar a parcela de débito equivalente a R$ 1.470,00, com data de ocorrência em 13/09/2010.
Proponho, também, um ajuste na data de ocorrência da primeira parcela de débito disposta nessa tabela do acórdão recorrido. A data registrada (09/10/2009) corresponde à emissão da ordem bancária de transferência dos recursos federais. Porém, de acordo com o exame empreendido originalmente pela Secex/RJ (peça 23, p. 1) , seria mais coerente adotar a data de crédito dos valores na conta bancária específica do instrumento de repasse (28/12/2009) , pois confere com o momento em que os recursos públicos ficaram disponíveis para o gestor. Esta data, a propósito, foi a adotada no primeiro acórdão condenatório prolatado no âmbito desta TCE (peça 26) , havendo sido alterada imotivadamente nas decisões subsequentes.
Procedendo-se aos ajustes mencionados, a composição do débito imposto ao responsável tomará a seguinte disposição:
	Data
	Tipo
	Valor

	28/12/2009
	Débito
	19.978,30

	13/09/2010
	Débito
	1.470,00

	17/04/2015
	Crédito
	11.978,30

Ante o exposto, este representante do Ministério Público de Contas manifesta concordância com a Serur (peça 71) , no sentido de que o recurso de reconsideração interposto por Eduardo Raupp de Vargas deve ser conhecido e ter provimento parcialmente concedido, de forma a reduzir o montante do débito a ser recolhido pelo recorrente e a abrandar proporcionalmente a multa aplicada, porém propõe tabela de composição do débito parcialmente distinta, conforme acima apresentada."
9.	Considerando-se as reduções de débito que estou propondo, estipulo, como novo valor da multa fundamentada no art. 57 da Lei nº 8.443/1992, o montante de R$ 2.000,00 (dois mil reais) .
	Pelas razões expostas, Voto por que o Tribunal adote o Acórdão que ora submeto à deliberação deste Colegiado. 
TCU, Sala das Sessões Ministro Luciano Brandão Alves de Souza, em 30 de abril de 2019.
RAIMUNDO CARREIRO 
Relator